【裁判字號】    97,台上,4218
【裁判日期】    970904
【裁判案由】    常業詐欺
【裁判全文】
最高法院刑事判決            九十七年度台上字第四二一八號
上  訴  人  甲○○
            乙○○
            丙○○
            丁○○
            戊○○
上列上訴人等因常業詐欺案件，不服台灣高等法院台中分院中華
民國九十四年十月二十六日第二審判決（九十三年度上訴字第四
九號，起訴案號：台灣彰化地方法院檢察署九十一年度偵字第六
八０、七五八二號），提起上訴，本院判決如下：
    主  文
上訴駁回。
    理  由
按刑事訴訟法第三百七十七條規定，上訴於第三審法院，非以判
決違背法令為理由，不得為之。是提起第三審上訴，應以原判決
違背法令為理由，係屬法定要件。如果上訴理由書狀並未依據卷
內訴訟資料，具體指摘原判決不適用何種法則或如何適用不當，
或所指摘原判決違法情事，顯與法律規定得為第三審上訴理由之
違法情形，不相適合時，均應認其上訴為違背法律上之程式，予
以駁回。本件上訴人甲○○上訴意旨略稱：（一）原判決認定呂
財寶以呂錫松之化名，出面以宏綱企業社之名義，與不知情之涂
長吉簽訂租賃契約。惟證人涂長吉於第一審證稱偽造的這張「張
鴻龍」身分證影本上之人比較像跟我租屋之人。又甲○○於民國
九十一年五月六日在法務部調查局彰化縣調查站（下稱彰化縣調
查站）供稱偽造身分證上「張鴻龍」之人跟伊去員林信用合作社
開戶等語。因此應係自稱「張鴻龍」之人出面訂租約，而非呂財
寶出面承租，原判決認定之事實與證據矛盾。（二）涂建鈞於彰
化縣調查站筆錄均非親身經歷，依刑事訴訟法第一百五十九條，
不能採為證據，原判決第六頁第十二行卻仍採用，即有違誤。（
三）本件所採證據僅乙○○、甲○○具結，其餘均未具結，原判
決第九頁倒數第六行採用丁○○之供詞為其他被告之不利證據。
（四）蕭玉鷹未能兌現之支票縱非薪資，但只區區新台幣（下同
）五萬元，焉能不於倒閉前解決？故應可為非共犯之證據。（五
）甲○○均用真實姓名，足證不知呂財寶等為虛設行號之詐騙集
團，原判決對此有利於甲○○之事證未於判決中交代，有理由不
備之違法。（六）甲○○於九十三年十二月十六日陳報清晰之錄
音帶並聲請勘驗，以證明乙○○乃被逼而偽證誣指，原審未予調
查，亦未調查公司會計洪玉珊確實住址以查明是否有分紅，均有
違法。（七）原審九十四年十月十二日審判期日，未於事實訊問
後調查科刑資料，違背刑事訴訟法第二百八十八條第四項之規定
云云。上訴人乙○○上訴意旨略稱：原判決認定之其餘被告之種
種行為，均係乙○○受僱進入鴻爍實業有限公司（下稱鴻爍公司
）前已發生之行為，乙○○未曾與渠等有所謀議或參與；僅單純
受僱進入鴻爍公司任職，月薪二萬八千元，並未分得犯罪所得利
益。僅負責在廠房操作機器，且該公司確實有生產、製造物品。
證人施煥熾於原審九十四年一月十二日亦證稱乙○○只是看顧機
台而已，點貨、驗收、簽收均非乙○○等語。原判決以乙○○負
責在廠房操作機器係為掩人耳目取信被害人，而推論乙○○與其
餘被告有犯意聯絡與行為分擔，並無積極事證，顯有理由不備之
瑕疵，其推論違背經驗法則與論理法則，並有應調查之證據未予
調查之違法云云。上訴人丙○○、丁○○、戊○○等上訴意旨略
稱：（一）丙○○、丁○○、戊○○均係受僱於呂財寶，對呂財
寶之犯行全然無知，本案被害人證稱渠等與呂財寶為交易行為時
，均未同時與丙○○、丁○○、戊○○有所接觸，則丙○○等如
何與呂財寶有犯意聯絡、行為分擔？係受支配之工具或幫助犯或
共同正犯？自有傳喚呂財寶到庭調查之必要。原判決於呂財寶未
到庭前遽下判斷，有應於審判期日調查之證據而未予調查之違法
。（二）丙○○、丁○○、戊○○往來帳戶正常，均無異常資金
存入，若為共同正犯，何以無分贓之行為？且渠等均以真實姓名
對外，惟獨呂財寶以假名行騙，凡此均未見原判決詳予調查論述
，而有違反證據法則之違法云云。
惟查原判決依憑證人賴萬銓、沈炯雄、曹叔豪、曾國榮、邱宇通
、鄭秋典、辜貴花、陳裕益、桑和勇、孫譽庭、李翊彰、王文琇
、施煥熾、張惟翔、黃弘德、黃秀榮、涂建鈞、張信雄、黃子因
、乙○○、謝鎮洲、甲○○、李翊彰、施煥熾、涂長吉、劉世杰
之證言，如原判決附表所示之出貨單、採購單、訂購單、發票、
應收帳款明細單、被退票支票影本、退票理由單等影本、房屋租
賃契約書二份、電腦報表一份、員林信用合作社支票開戶申請及
約定書各一份、彰化縣員林信用合作社支票存款開戶申請及約定
書、支票領取證九紙、彰化市第六信用合作社支票存款開戶申請
及約定書、宏綱企業社彰化縣政府營利事業登記證、鴻爍公司登
記案卷一份、陽信商業銀行中部地區作業中心九十年十二月三日
陽信中作字第九ＯＯＯＯＯＯ四六Ｏ號函檢送宏綱企業社開戶資
料、彰化縣政府九十四年二月二十二日府建商字第Ｚ○○○○○
○○○○號函檢送鴻爍公司營利事業設立登記資料、彰化縣政府
九十四年三月八日府建商字第Ｚ○○○○○○○○○號函檢送宏
綱企業社營利事業登記資料、經濟部中部辦公室九十四年二月十
八日經（９４）中辦三字第Ｚ○○○○○○○○○Ｏ號書函檢送
鴻爍公司登記案卷、台灣票據交換所台中市分所九十四年二月二
十一日台票中字第九四Ｏ一三二號函檢送鴻爍公司、宏綱企業社
退票明細等證據，資以認定上訴人等有原判決事實欄所記載之犯
罪事實，因而撤銷第一審關於上訴人等部分之判決，改判論處上
訴人等共同常業詐欺各罪刑（甲○○處有期徒刑二年六月、乙○
○處有期徒刑一年六月、丙○○，累犯，處有期徒刑一年六月、
丁○○、戊○○均處有期徒刑一年四月），已詳述其所憑之證據
及理由。對於上訴人等均矢口否認有何常業詐欺之犯行，甲○○
辯稱：伊僅係單純受僱於呂財寶負責業務方面事宜，月薪三萬六
千元，並不知道鴻爍公司有何詐購貨品之犯行云云；乙○○辯稱
：伊僅係單純受僱於呂財寶擔任名義上之廠長，負責在裡面顧機
器，月薪二萬八千元，並不知道鴻爍公司有何詐購貨品之犯行云
云；丙○○辯稱：伊於八十九年九月間，在ＫＴＶ認識呂財寶，
僅於九十年一月至九十年六月間，偶而受呂財寶之託到銀行存款
以支付票款，並曾幫呂財寶領用支票，每月呂財寶給伊二萬元，
伊僅係兼差性質，呂財寶曾在公司叫貨車載貨時叫伊監車，也僅
有開過一次支票，根本不知係常業詐欺云云；丁○○辯稱：伊並
未受僱於呂財寶，僅有賣車給呂財寶，未參與集團之工作，僅曾
受僱為臨時工，負責拆工廠之通風風葉，幫忙搬箱子堆積，總共
領過三千元，並無詐欺云云；戊○○辯稱：伊係與呂財寶發生車
禍而認識，之後伊常至呂財寶之公司找呂財寶，呂財寶曾打電話
要伊過去載貨，伊有載過二、三次，貨都載到台中港關聯工業區
的貨櫃場，且伊亦有一批布遭呂財寶倒債，亦是受害人，該批貨
係直接載到貨櫃場，沒有載到工廠云云。經綜合調查證據之結果
，認均不可採，已分別在判決內詳予指駁，並說明其理由。按認
事採證、證據之取捨及證據證明力之判斷，俱屬事實審法院之職
權，苟無違背證據法則，自不能指為違法。且查（一）原判決理
由說明甲○○確有與呂財寶出面向員林信用合作社申設支票帳戶
之事實，除經甲○○於彰化縣調查站供述明確外，亦據證人即員
林信用合作社承辦人謝鎮洲在偵查中指明在卷，並有員林信用合
作社支票開戶申請及約定書一份附卷可稽，足證甲○○並非單純
受僱於呂財寶，其應有與呂財寶共同常業詐欺之犯意聯絡，至為
明顯等語（見原判決第七頁第九至一五行）。經核甲○○於九十
一年五月六日彰化縣調查站，確供稱向員林信用合作社申請支票
開戶，先由「呂錫松」聯絡「張鴻龍」到員林，由伊開車接「張
鴻龍」去員林信用合作社辦理，銀行人員至鴻爍公司對保時，現
場有「張鴻龍」、「呂錫松」、伊和會計等人（見彰化縣調查站
卷宗二第九、十頁）。顯見化名「呂錫松」之呂財寶亦參與向員
林信用合作社申請支票之事。又證人涂長吉於第一審九十二年六
月十九日審理時並未指稱係何人向其租屋，而是另位證人張信雄
當庭證稱，偽造的這張「張鴻龍」身分證影本上之人比較像跟伊
租屋之人（見第一審卷一第一七三至一七六頁）。而證人張信雄
所稱出租之房屋係位於彰化縣埔心鄉○○村鎮○路五五號，與涂
長吉出租屋位於彰化縣埔心鄉○○村○○路○段九六號，並不相
同。上訴人甲○○上訴意旨誤引張信雄之證詞為涂長吉所言，已
有誤解。況原判決認呂財寶以呂錫松之化名，出面以宏綱企業社
之名義，與不知情之涂長吉簽訂租賃契約等情，既無違背證據法
則，係屬事實審法院之職權認定，自不能指為違法。甲○○上訴
意旨執上開誤引之證言及甲○○於彰化縣調查站片段證詞，指摘
原判決事實與證據理由矛盾，尚難據為適法之第三審上訴理由。
（二）原判決已說明新修正刑事訴訟法係於九十二年二月六日經
總統公布施行，而同日公布施行之新修正刑事訴訟法施行法增訂
第七條之三復規定：「中華民國九十二年一月十四日修正通過之
刑事訴訟法施行前，已繫屬於各級法院之案件，其以後之訴訟程
序，應依修正刑事訴訟法終結之。但修正刑事訴訟法施行前已依
法定程序進行之訴訟程序，其效力不受影響。」本件係於九十二
年一月十三日起訴繫屬於第一審法院，則本案被害人等在警詢或
偵查中作證，均在新修正刑事訴訟法施行前依舊訴訟法法定程序
踐行之訴訟程序，依上開規定，其效力不受新修正刑事訴訟法之
影響等語（見原判決第五頁倒數第五行以下至第六頁第六行）。
原判決據此引用被害人涂建鈞於彰化縣調查站之供詞（見彰化縣
調查站卷一第二Ｏ六至二Ｏ八頁），依法並無不合。又原判決第
九頁倒數第六、七行記載丁○○坦承當時有與證人施煥熾在草屯
ＫＴＶ內等語，係以丁○○之自白供詞採為其論罪之依據，而非
採用證人之證言，自不需經過具結。是上開甲○○上訴意旨（二
）、（三）所指亦非適法之第三審上訴理由。（三）依甲○○所
提出之轉帳傳票、現金支出傳票等資料，其於八十九年十二月、
九十年三月、四月、五月之薪資三萬六千元，均已經以現金領取
完訖，何以獨獨九十年一、二月份之薪資要以支票領取？況甲○
○所主張公司以支票五萬元支付九十年一、二月份之薪資，但支
票面額與二個月月薪之總額亦不相符，是該五萬元支票自難採為
公司有積欠甲○○薪資之證據，原判決因認甲○○此部分之辯解
不能採信，自無不合。上訴意旨就原判決已說明事項，任意指摘
為違法，自不得據為第三審上訴之合法理由。（四）甲○○縱未
以假名行騙，惟其非但知情呂財寶從事詐欺行為，且在鴻爍公司
（宏綱企業社）擔任業務經理，足見其與呂財寶等確有犯意聯絡
，所辯不知係虛設行號之詐欺集團云云，自難採信。又甲○○之
辯護人於原審雖請求傳喚證人即會計洪玉珊以證明甲○○有無分
紅或於薪資外有無其他收入，惟證人洪玉珊經原審傳喚後，因應
送達處所查無此人，而無法收受傳票，原判決已說明洪玉珊既僅
係公司會計，其亦未參與本件詐欺犯行，其對甲○○與呂財寶間
如何分紅等情顯然並不知情，其證言自不足為甲○○有利之認定
，且本件已事證明確，自無需再予傳喚之必要等語（見原判決第
一一頁第一六至二三行）。至呂財寶因逃匿自九十二年九月二十
六日起即經第一審通緝在案，自已無從傳喚到庭接受調查，原審
未再傳喚，難謂有應於審判期日調查之證據而未予調查之違誤。
再原審於九十四年十月十二日審理時，審判長就上訴人等前科資
料之調查，已依刑事訴訟法第二百八十八條第四項規定，於上訴
人等被訴事實訊問後行之，有審判筆錄在卷可憑（見原審卷二第
二二六頁）。甲○○上訴意旨指摘原審於審判期日，未於事實訊
問後調查科刑資料云云，亦非上訴第三審之適法理由。（五）乙
○○於彰化縣調查站供承其有介紹兩家公司給甲○○，向該公司
訂購針織品等語。並稱……鴻爍公司成員中總經理為呂錫松主要
負責業務在公司開支票給客戶，甲○○為業務經理負責在外面擔
任採購貨品，並將貨品運送回公司，丙○○綽號「阿輝」則負責
貨品發送，有時負責開支票，丁○○綽號「仙仔」每個星期在工
廠約有二天的時間。……呂錫松、甲○○、丁○○、丙○○和伊
經常會找廠商負責人聚餐飲酒唱歌等語（見彰化縣調查站卷第
一八、一九頁）。丁○○在彰化縣調查站供稱八十九年（按應係
九十年之誤）端午節前後，伊有協助將鴻爍公司的機械、布匹及
一箱箱包裝好的物品搬上貨車，共裝滿四輛車，呂姓總經理給伊
現金三千元工資，有續攤至酒店喝酒時，呂姓總經理皆會以電話
邀伊參加，伊皆會前往等語（見彰化縣調查站卷第一六頁）；
甲○○於彰化調查站供稱總經理呂錫松、廠長乙○○與伊負責對
外向廠商訂購貨品，丁○○是呂錫松的秘書，丙○○負責貨品的
運送，支票由呂錫松以張鴻龍的名義開立。伊認識戊○○，戊○
○經常開一部貨車到鴻爍公司與呂錫松交談後，即把鴻爍公司內
的紡織貨品載走，平均約三至四天到公司一次等語（見彰化縣調
查站卷第十一頁背面、卷第九頁背面）。證人李翊彰於彰化
縣調查站亦指稱：戊○○即係化名劉明遠之人等語（見彰化縣調
查站卷第五六頁背面）；證人施煥熾在彰化縣調查站調查時亦
證述：「大約在八十九年（按應係九十年之誤）六月初某日晚上
九時許，鴻爍公司業務經理甲○○打電話給我，叫我到草屯鎮『
滿座ＫＴＶ』茶藝館唱歌，我到達現場時，現場有甲○○、乙○
○及一名男子，甲○○向我介紹該名男子時稱，這是本公司呂總
的秘書。」等語（見彰化縣調查站卷第一五Ｏ頁背面），並指
認該名男子即為丁○○無誤，證人施煥熾於原審亦證稱：有一次
晚上甲○○到ＫＴＶ，有打電話叫伊過去，那時有碰到丁○○，
乙○○也在場，甲○○有介紹公司秘書就是丁○○，其認為呂錫
松、甲○○有詐騙，因為係他們與伊聯繫，驗收、送貨、催貨他
們二人都有等語（見原審卷(二)第五二頁至第五三頁、第五五頁）
。另證人劉世杰於第一審亦證稱：乙○○曾去其住處載貨等語（
見第一審卷(一)第一七八頁），乙○○亦坦稱有去劉世杰那裡載過
襪子，所載回來之襪子等物都由丁○○、戊○○負責搬走，戊○
○一個禮拜載一次貨等語（見第一審卷(二)第二十頁至第二一頁）
。原審依憑上開事證認乙○○、丁○○、甲○○、丙○○、戊○
○知情呂財寶從事詐欺行為，且在鴻爍公司（宏綱企業社）各有
所司，足見與呂財寶有犯意聯絡等情。原判決已說明其就案內所
有證據，本於調查所得心證，分別定其取捨，而憑以認定上訴人
等犯罪之依據及理由，此係事實審法院採證認事之職權行使，難
謂有違反證據法則、判決不備理由，或應於審判期日調查之證據
而未予調查之情形。（六）原審於九十三年十月十三日審理時當
庭勘驗甲○○所提之其與乙○○間談話錄音帶內容，雖乙○○答
稱聽不太清楚，惟亦當庭對錄音譯文內容陳稱沒有人強迫伊說甲
○○插暗股之事，劉世杰也沒有強迫伊講等語（見原審卷一第二
四二頁）。而原判決並非單憑乙○○於彰化縣調查站之供詞認定
甲○○之犯行，甲○○選任辯護人於原審就同一錄音帶證據再度
聲請調查，原審未依聲請為無益之調查，亦無違法之可言。上訴
人等其餘上訴意旨所指各節，或為單純事實之爭執；或原審已加
審酌、論斷，屬原審得本於職權裁量之事項，已於判決內詳述其
認事採證及證據取捨、判斷之理由，為其職權之適法行使，並無
違背證據法則亦無上訴意旨所指違背法令之情形；核與法律規定
得為第三審上訴理由之違法情形均不相適合，應認上訴人等之上
訴違背法律上之程式，予以駁回。
據上論結，應依刑事訴訟法第三百九十五條前段，判決如主文。
中    華    民    國  九十七  年    九    月    四    日
                      最高法院刑事第二庭
                          審判長法官  莊  登  照
                                法官  黃  一  鑫
                                法官  許  錦  印
                                法官  張  春  福
                                法官  林  俊  益
      本件正本證明與原本無異
                                      書  記  官
中    華    民    國  九十七  年    九    月    九    日
                                                    Ｒ


司法院資訊處製作；財團法人民間司法改革基金會備份。
